【裁判字號】    89,婚,13
【裁判日期】    890317
【裁判案由】    履行同居
【裁判全文】
臺灣花蓮地方法院民事判決  八十九年度婚字第十三號
    原      告  甲○○
    被      告  丙○○
    送達代收人  乙○○
右當事人間請求履行同居事件，本院判決如左：
    主    文
被告應與原告同居。
訴訟費用由被告負擔。
    事    實
甲、原告方面：
    一、聲明：如主文所示。
    二、陳述：兩造於民國五十四年九月二十六日結婚，不料被告竟於民國八十五年
              間無故離家，拒與原告履行同居生活，經原告四處尋訪，仍無下落，
              顯然違背同居義務，為此提起本件訴訟。
    三、證據：提出戶籍謄本一件為證。
乙、被告方面：
    一、聲明：駁回原告之訴。
    二、陳述：因為雙方沒有辦法溝通，之前說好要離婚，也簽訂離婚協議書，但沒
              有結果，不可能在回去與原告同居。且不願讓原告知悉其現住居所，
              請以送達代收人之住所為送達。
              另具狀稱：原告重男輕女，以未生兒子為由在口頭上折磨被告，又經
              常威脅變賣家產花用，讓被告一無所有，讓被告精神上極為痛苦。雙
              方雖經協議離婚，但原告堅持財產為其所有；家中財產為夫妻雙方所
              共同努力賺得，但原告自私，只知享受權利，不肯同甘共苦，雖經家
              人勸告返家，然被告確實無法忍受不公平非人性之痛苦生活。
    理    由
一、原告主張兩造夫妻關係現仍存續中，被告於民國八十五年間無故離家出走，迄今
    不履行同居義務之事實，業經被告自認無誤（且不願讓原告知悉其現住居所），
    與原告所稱相符，雙方並無同居之事實應堪認定。
二、按夫妻互負同居之義務，民法第一千零零一條有明文規定。被告不履行同居義務
    ，尚待審究者為究竟有無「不能履行同居義務之正當理由」，按被告所稱係原告
    經常以其並未生子而在言語上折磨被告，然此部份為夫妻生活之相處與溝通之內
    容，究竟該折磨是否已經到達不堪同居虐待之程度，被告除陳述之外，並未提出
    相關之證據以供本院查明，又被告所謂之折磨者，發生於八十五年間被告離家之
    前，迄今數載可供本院職權調查之空間有限，此部份被告所提出之相關陳述，不
    足以讓本院認定有「不能履行同居義務之正當理由」。況雙方在財物上確實意見
    分歧，然而此部份之意見分歧，亦非「不能履行同居義務之正當理由」，是原告
    依上開規定訴請被告履行同居，依法應予准許。
三、另本件審理期間，本院探知雙方個性上觀念不同，及財務上看法分歧，是雙方無
    法共同生活之主要原因，然而該部分之協商與溝通，當仰賴雙方立於互相體諒之
    方式以資進行，而雙方間若未約定夫妻財產制，當為法定財產制，雙方應依民法
    相關規定而釐清之。
    民法第一千０五條：「夫妻未以契約訂立夫妻財產制者，除本法另有規定外，以
    法定財產制，為其夫妻財產制」，而法定財產制為聯合財產制，同法第一千零十
    六條：「結婚時屬於夫妻之財產，及婚姻關係存續中夫妻所取得之財產，為其聯
    合財產。但特有財產，不在其內」；至於雙方得享有權益之相關規定，大致上如
    第一千零十七條：「聯合財產中，夫或妻於結婚時所有之財產，及婚姻關係存續
    中取得之財產，為夫或妻之原有財產，各保有其所有權。聯合財產中，不能證明
    為夫或妻所有之財產，推定為夫妻共有之原有財產」，供為雙方參考，裨益認定
    雙方共有財產之範圍，進而依同法第一千三十條之一之相關規定分配之。
四、據上論結：本件原告之訴為有理由，依民事訴訟法第七十八條判決如主文。
中      華      民      國    八十九    年      三      月      十七    日
                                      臺灣花蓮地方法院民事庭
~B法      官  陳心弘
右正本証明與原本無異。
如對本判決不服，應於送達後廿日內，向本院提出上訴狀（應抄附繕本）。
~B法院書記官  陳萬山
中      華      民      國    八十九    年      三      月     二十七   日


司法院資訊處製作；財團法人民間司法改革基金會備份。
